【裁判字號】    89,訴,1279
【裁判日期】    900423
【裁判案由】    重利
【裁判全文】
臺灣板橋地方法院刑事判決                        八十九年度訴字第一二七九號
    公  訴  人  臺灣板橋地方法院檢察署檢察官
    被      告  乙○○
    被      告  戊○○
    選任辯護人  江鶴鵬
                林月雪
右列被告因重利案件，經檢察官提起公訴 (八十九年度偵字第四０九０號、第七三五
三號），及移送併案審理（八十九年度偵字第一四００三號），本院判決如左：
    主  文
乙○○共同以乘他人急迫貸以金錢，而取得與原本顯不相當之重利為常業，處有期徒
刑陸月，如易科罰金以參佰元折算壹日。
戊○○共同以乘他人急迫貸以金錢，而取得與原本顯不相當之重利為常業，處有期徒
刑捌月。
    事  實
一、乙○○、戊○○與綽號「風螺」之彭姓男子共同基於常業重利之犯意聯絡，由該
    彭姓男子負責業務，乙○○、戊○○負責收錢，以台北縣新莊市○○街五號二十
    樓之一租屋處作為地下錢莊之營業場所，自民國（下同）八十八年三月起，非法
    經營資金貸放業務，並於中國報紙刊登借貸廣告，誘使需款孔急之如附表甲編號
    一至五號所示午○○等五人至台北縣三重市○○○路、新興街口等地借款，借款
    予午○○等五人如附表甲所示金額，而收取如附表所示之月息達五十分至七十五
    分不等與原本顯不相當之重利，午○○等五人並簽立如附表所示文件予該彭姓男
    子及戊○○、乙○○，嗣於八十九年二月十七日十二時，為警在台北縣三重市○○○路天台大樓前查獲，並扣得如附表甲編號一至五號所示之午○○等人借款契
    約書、身分証正本及本票等物品。戊○○遭警查獲後，不知悛悔，仍基於同一常
    業重利之犯意，與丙○○為共同犯意聯絡，由丙○○負責洽談借款業務，戊○○
    陪同丙○○一起收錢，於八十九年三月至六月止，非法經營資金貸放業務，並於
    報紙刊登借貸廣告，誘使需款孔急之如附表甲編六、七所示之甲○○及酉○○以
    電話聯絡借款，遂由丙○○至甲○○住處（台北縣板橋市○○路二六０巷一弄十
    一之一）及酉○○住處（台北縣土城市○○路○段一八二號六樓）洽談借款事，
    甲○○及酉○○均交付如附表所示本票及證件等為質，之後由戊○○與丙○○共
    同向甲○○及酉○○收取如附表所示利息，嗣於八十九年七月二十日十七時三十
    分許，戊○○開車載丙○○，在台北縣三重市○○路及中山路旁的停車場內，為
    警查獲，並扣得附表甲編號七號之酉○○簽立之借款契約書、本票及身分證、戶
    口名簿。
二、案經內政部警政署刑事警察局移送台灣板橋地方法院檢察署檢察官偵查起訴，及
    台北市政府警察局大安分局報請臺灣板橋地方法院檢察署檢察官移送本院併案審
    理。
    理  由
一、訊據被告戊○○、乙○○矢口否認有以重利為常業之犯行，均辯稱：綽號「風螺
    」之彭姓男子說有人欠他錢，與他約好要還錢，囑伊二人一起至三重市的天台大
    樓收錢，伊等二人去天台大樓前等候還款人，尚未收到錢，就遭警方查獲云云，
    被告戊○○另辯稱：丙○○請伊吃飯，伊開車載丙○○出去，丙○○將酉○○的
    借款資料放在伊車上，後來伊見到丙○○與酉○○為借款事吵架，伊才勸酉○○
    儘早還錢云云。經查，（一）右揭被告戊○○、乙○○自八十八年三月起與綽號
    「風螺」之彭姓男子共同以重利營生之事實，業據被告戊○○、乙○○於警訊中
    坦承不諱，核與被害人午○○、辰○○、癸○○、庚○○、卯○○等人於警訊及
    本院審理時指述情節大致相符。又証人李銘輝於警訊中証稱：新莊市○○街五號
    二十樓之一是八十九年一月一日房屋是出租給戊○○等語。此外，復有扣案如附
    表甲編號一至五號所示之証物可稽。復參以被告戊○○與枝枝文於偵查中陳稱其
    等只作過午○○這一件云云。堪認被告戊○○與乙○○確實有經營該等重利業務
    。（二）右揭被告戊○○與丙○○共同以重利營生之事實，業據同案被告丙○○
    於警訊中陳稱「經營地下錢莊伊由我出資經營，戊○○是幫我一同前往被害人之
    處收取利息，代價是由我請戊○○喝酒」等語，核與被害人酉○○及甲○○於警
    訊及本院審理時指訴大致相符。此外，並有警方自戊○○車上扣得之酉○○所簽
    立本票、借款契約書、身分證、戶口名簿等物可證。依上開調查，被告乙○○及
    戊○○顯有參與常業重利之經營，所辯並不足採，本件事證明確，其等犯行堪以
    認定。
二、核被告戊○○、乙○○所為，係犯刑法第三百四十五條之常業重利罪。被告戊○○與乙○○及綽號「風螺」之彭姓男子間，被告戊○○與丙○○間，分別有犯意
    聯絡與行為分擔，均為共同正犯。爰審酌被告等二人均無前科之品行，及其等犯
    罪之動機、目的、手段，品行、生活狀況、智識程度、犯罪所生之損害，及被告
    戊○○遭警初次查獲後竟不知悛悔而再繼續犯相同之罪，及其等犯罪後態度等一
    切情狀，分別量處如主文所示刑，並就被告乙○○部分諭知易服罰金之折算標準
    。至於附表甲所示之證件係被害人所有之物，而本票及借款契約係就本金借貸為
    立據，與被告非法取得重利並無必然關係，爰不另為沒收之諭知。
三、附表甲編號六、七號之犯行部分，雖未據公訴人起訴，但因與已起訴部分有實質
    上一罪關係，為本件起訴效力所及，依審判不可分之原則，本院自得併予審理。
四、起訴意旨另謂，被告戊○○與乙○○於右揭共同經營重利時，以相同方法向附表
    乙編號一至九號之被害人寅○○等人取得如附表所示之重利云云；又移送併辦意
    旨另謂，被告戊○○與丙○○於右揭共同經營重利時，以相同方法向附表乙編號
    十至十二號之劉怡珊等人取得如附表所示之重利云云。惟查，被害人寅○○、張
    陳秋、辛○○、申○○、未○○、己○○、巳○○○、子○○、丑○○○、劉怡
    珊、丁○○、壬○○等人雖於警訊作證被告等有參與重利犯行，惟該等被害人於
    於偵查及本院審理時否認與被告認識，陳稱其等均非向被告借款，警訊指認之相
    片不清楚等語（見偵字第七三五三號卷第十五頁以下、本院十一月二十八日筆錄
    、本院一月五日筆錄、本院三月十三日筆錄）。是以尚難就此部分為有罪認定，
    因該等部分與前揭論罪科刑部分有實質上一罪關係，爰不另為無罪之諭知，併此
    敘明。
據上論結，應依刑事訴訟法第二百九十九條第一項前段，刑法第三百四十五條、第二
十八條、第四十一條第一項、罰金罰鍰提高標準條例第一條前段、第二條，判決如主
文。
本案經檢察官呂永魁到庭執行職務。
中      華      民      國    九十      年      四      月    二十三    日
                                      臺灣板橋地方法院刑事第二庭
                                          法    官    黃  惠  瑛
右正本證明與原本無異。
如不服本判決，應於判決送達後十日內向本院提出上訴狀 (應附繕本) ，上訴於臺灣
高等法院。
                                          書 記 官    張  志  華
中      華      民      國    九十      年      四      月    二十六    日
附錄本案論罪科刑法條全文：
刑法第三百四十五條
以犯前條之罪為常業者，處五年以下有期徒刑，得併科三千元以下罰金。
刑法第三百四十四條
乘他人急迫、輕率或無經驗，貸以金錢或其他物品，而取得與原本顯不相當之重利者
，處一年以下有期徒刑、拘役或科或併科一千元以下罰金。
附表甲：
編 號   借 款 時 間  借  款 情  形  借 款 人  出 借 人  抵  押  物  品
一、    八十八年十二 借二萬五千元、 午○○    彭姓男子  同右
        廿九日       每十天收取利息           利息由周
                     五千元、實拿二           信哲、杜
                     萬元                     枝文收取
二、    八十七年六月 借四萬元、每十 辰○○    戊○○    本票、身分証正
        九日         天收取利息七千                     本
                     元、實拿三萬元
                     三千元
三、    八十九年元月 借二萬元、每八 癸○○    戊○○    身分証正本、本
        廿七日       天利息三千元、           乙○○    票、借款契約書
                     元、實拿一萬七
                     千元
四、    八十八年十月 借十二萬元、每 庚○○    戊○○    本票、及配偶尤
        八日         十天收取利息二                     盈淑台灣中小企
                     萬元、採預扣、                     業銀行存摺
                     實拿十萬元
五、    八十八年六月 借三萬元、每十 卯○○    戊○○    本票、身分証正
        二日 天收取六千元、           乙○○    本
                     實拿二萬四千元
六、    八十九年三月 借一萬元、每八 甲○○    丙○○    本票、身分證正
                     天收取二千元、           利息由    本
                     實拿八千元。             戊○○
                                              陪同收
                                              取。
七、    八十九年六月 借四萬元、每八 酉○○    丙○○    本票、身分證及
                     天收取八千元、           利息由    戶口名簿影本、
                     實拿三萬一千元           戊○○    借款契約書。
                     。                       陪同收
                                              取。
附表乙：
編 號   借 款 時 間  借  款 情  形  借 款 人  出 借 人  抵  押  物  品
一、    八十九年一月 借三萬元每八天 寅○○    戊○○    身分証正本、本
        廿六日       收四千元利息，                     票、借款契約書
                     採預扣、實拿二
                     萬六千元
二、    八十八年十二 借四萬元、每十 張陳秋芬  戊○○    軍人備役身分補
        月七日       天收取八千元、           乙○○    給証、本票
                     實拿三萬二千元
三、    八十八年八月 借二萬元、每十 辛○○    戊○○    身分証正本、本
        廿三日       天收取利息四千                     票
                     元、實拿一萬六
                     千元
四、    八十八年十二 借一萬五千元、 申○○    戊○○    本票、身分証正
        月廿七日     每十天收取二千                     本、、本票
                     五百元、採預扣
                     、實拿一萬二千
                     五百元
五、    八十八年農曆 借一萬元、每十 未○○    戊○○    本票、身分証正
        年前         天收取利息一千                     本
                     元、實拿九千元
六、    八十八年七月 借一萬元、每十 己○○    戊○○    本票
        三日         天利息二千元、
                     採預扣、實拿八
                     千元
七、    八十八年八月 借十萬元、每十 巳○○○  戊○○    本票及配偶劉文
        十八日       天收取利息二萬                     城身分証正本
                     元、實拿八萬元
                     及借五萬元、每
                     十天收取利息一
                     萬元、實拿四萬
                     元
八、    八十九年二月 借十一萬元、每 子○○    戊○○    本票一張、支票
        十五日       十天收取一萬五           乙○○    二張、借款契約
                     千元、採預扣、                     書
                     實拿九萬五千元
                     曾借過四至五次
                     每次借十萬元、
                     利息每十天收取
                     一萬五千元。
九、    八十八年十一 借二萬元、每十 丑○○○  戊○○    本票
        月五日       天收取利息四千           乙○○
                     元、實拿一萬六
                     千元。
                     另曾借過二萬元
                     及每十天收取四
                     千元利息。及借
                     過三萬元、每十
                     天收取五千元利
                     息
十、   八十九年五月  借三萬元、實拿 壬○○    丙○○
       十九日        二萬三千元、每           張信哲
                     天利息三千元。
十一、 八十七年起至  二萬至六萬不等 丁○○    丙○○
       八十九年間止  、利息每十天一           張信哲
                     千二百元。
十二、 八十八年八月  借三萬元、每十 劉怡珊    丙○○
       十七日        天利息二千元。


司法院資訊處製作；財團法人民間司法改革基金會備份。
